【裁判字號】    94,重上更(三),223
【裁判日期】    950413
【裁判案由】    侵占等
【裁判全文】
臺灣高等法院刑事判決           94年度重上更(三)字第223號
上  訴  人  臺灣臺北地方法院檢察署檢察官
上  訴  人
即  被  告  甲○○
上  訴  人
即  被  告  乙○○
上列上訴人因被告侵占等案件，不服臺灣臺北地方法院86年度易
字第2679號，中華民國88年11月23日及88年11月30日第一審判決
（起訴案號：臺灣臺北地方法院檢察署85年偵字第 16314號）提
起上訴，經判決後，由最高法院第三次發回更審，本院判決如下
：
    主  文
原判決關於乙○○、甲○○部分撤銷。
乙○○共同連續行使偽造私文書，足以生損害於他人，累犯，處
有期徒刑伍月，如易科罰金，以佰元折算壹日。外交部領事事
務局存案陳文良名義普通護照申請書、陳文良護照（護照號碼Ｍ
0000000 ）及陳文良名義上加拿大短期入境簽證申請上偽造之陳
文良署押各壹枚沒收。
甲○○共同連續行使偽造私文書，足以生損害於他人，處有期徒
刑月。如易科罰金，以佰元折算壹日。葉文蕙、蔡千美名義
之加拿大短期入境簽證申請表上之葉文蕙、蔡千美署押各壹枚均
沒收。
    事  實
一、乙○○有偽造文書、贓物等前科，民國80年間所犯偽造文書
    罪，經本院判處有期徒刑六月，於82年 7月22日執行完畢，
    仍不知悔改，緣陳文祥（已判決有罪確定）於83年 1月間，
    先侵占其兄陳文良遺失之舊國民身分證，83年10月間，陳文
    祥因施用毒品案判刑確定，想要申請陳文良名義之護照前往
    中國大陸逃匿。經不知情之林錦叔介紹找從事旅遊業之乙○
    ○。乙○○明知陳文祥係冒用陳文良名義，竟同意代辦申請
    護照及進入中國大陸之證件，而索價新臺幣（下同）30萬元
    。二人乃基於偽造普通護照申請書及使公務員登載不實之犯
    意聯絡，由陳文祥交出陳文良之國民身分證及本人之照片底
    片，交乙○○於83年11月偽造陳文良名義之普通護照申請書
    ，貼上陳文良之國民身分證影本，假手不詳姓名之成年人在
    前述申請書偽造「陳文良」之署押，而偽造陳文良為申請護
    照之意思表示之私文書，又為避免被查覺，交給不知情之永
    嘉旅行社職員闕隆生代辦，闕隆生於83年12月 2日沖洗陳文
    祥照片後，貼上照片，轉請不知情之大立旅行社王忠顯代辦
    送件至外交部領事事務局，而行使該偽造之申請書，使該局
    之公務員將該不實事項登載於職務上所掌之公文書即護照資
    料頁登錄上，核發Ｍ0000 000號貼用陳文祥照片之陳文良護
    照。該護照由大立旅行社轉交闕隆生再轉給乙○○，乙○○
    基於概括之犯意及與陳文祥之犯意聯絡，指使不詳姓名者在
    護照上偽造「陳文良」之署押，足以生損害於陳文良及外交
    部護照核發管理之正確性。唯陳文祥並未向乙○○拿取護照
    ，該護照及闕隆生交還多出之陳文祥照片由乙○○基於業務
    上之關係保管而持有。嗣乙○○於85年 2月間，意圖為自己
    不法之所有，將對於上所持有之該冒領之陳文良護照及陳文
    祥照片易持有為所有侵占入己。
二、甲○○於85年 2月間，以攤販為業，因渠曾向國中同學吳佳
    燕佯稱在旅行社工作，吳佳燕與高中同學葉文蕙、蔡千美計
    劃赴香港旅遊，而約甲○○至臺北市○○○路口Ｄ＆ＤＫＴ
    Ｖ見面，欲託辦香港簽證。向葉文蕙、蔡千美稱可代辦，葉
    文蕙將 Ｍ0000000號護照及身分證影本、照片交給甲○○，
    蔡千美亦將 Ｍ0000000號護照、身分證影本、照片交給甲○
    ○。
三、緣在泰國曼谷市經營旅行社之緬甸籍華裔人士「王文彬」（
    是否真名不詳，其緬甸名為KYAW THU泰國名為PRASIT WONGP
    A NICH）計劃用變造之中華民國護照，交中國大陸人民持用
    行使，以觀光身分入境加拿大，非法居留。其第一步是在臺
    灣蒐集真正之中華民國護照，「王文彬」於85年 2月間夥同
    不詳姓名之成年人多人組成犯罪集團，由集團內不詳姓名者
    多人，負責在臺灣蒐集護照及冒名申辦加拿大簽證。乙○○
    、甲○○明知「王文彬」犯罪集團之目的，及明知將他人之
    護照交付「王文彬」犯罪集團提供非所有人使用，必將先持
    以冒名申請他國簽證，且為使持用護照之人不被識破，亦將
    變造護照，竟分別與「王文彬」犯罪集團之成年人基於犯意
    之聯絡，乙○○並基於同前之行使偽造私文書之概括犯意，
    由乙○○提供陳文良名義護照及陳文祥照片，由甲○○提供
    其取得之葉文蕙、蔡千美護照及二人照片，以供變造護照及
    行使，並冒名申領加拿大簽證。而由「王文彬」犯罪集團中
    不詳姓名者，依序分別於85年2月27日、2月29日、3 月 1日
    偽造陳文良、葉文蕙、蔡千美署押於「加拿大短期入境簽證
    申請表」上，並貼上該 3人之照片，以為偽造陳文良、葉文
    蕙、蔡千美等人申請簽證之意思表示之私文書。而後分別行
    使送入加拿大駐臺北貿易辦事處申請簽證，分別足以生損害
    於陳文良、葉文蕙、蔡千美及加拿大政府。前述護照因均為
    真正，加拿大駐臺北貿易辦事處被矇騙而核發加拿大簽證（
    均貼在護照內）。嗣各該護照送到泰國曼谷市「王文彬」犯
    罪集團手中，由「王文彬」或同夥之人，將該三本護照之原
    貼照片取下，換貼不詳姓名之中國大陸人民之照片，予以變
    造，而交由胡朝翔、周全（均已無罪確定）帶領大陸人民持
    以分別於中華民國領域外之柬埔寨國、越南國使用欲前往加
    拿大，而於越南河內機場被查獲。
四、案經內政部警政署刑事警察局移送臺灣臺北地方法院檢察署
    檢察官偵查起訴，及據法務部調查局臺北市調查處移送，由
    同署檢察官移送併辦。
    理  由
一、被告甲○○於本院前審準備程序中僅表示三位證人 (指吳佳
    燕、葉文蕙、蔡千美）證詞不實在，三位證人所說的都不一
    致，就其證據證明力，提出質疑，並未否定其證據能力（見
    本院前審準備程序筆錄），且於言詞辯論終結前與另被告乙
    ○○，就本案證據之調查，均無何異議，既無異議，依刑事
    訴訟法第159條之5規定，該等人證、物證，自均有其證據能
    力，合先敘明。
二、訊據上訴人即被告乙○○固不否認有替陳文祥代辦護照，惟
    矢口否認偽造文書等犯行，辯稱：伊經林錦叔介紹替陳文祥
    辦理護照，僅依正常程序收取手續費二、三萬元，不知陳文
    祥冒名之事，因幫其辦完護照後，陳文祥未取回，才將之拿
    到香港辦俄羅斯簽證，並未與王文彬犯罪集團勾結等語。被
    告甲○○亦矢口否認偽造文書等犯行，辯稱：葉文蕙、蔡千
    美伊皆不認識，吳佳燕男朋友在做旅行社，她可能是為了要
    自保，聯合她們嫁禍於伊等語。
三、惟查：
  (一)陳文祥於本院上訴審之前供承於83年 1月侵占陳文良之國民
    身分證，及有委請乙○○以偽造方法申辦護照等情。陳文祥
    之兄陳文良（於85年2月6日改名陳逢鳴）在警訊中陳稱：身
    分證在78年遺失，未委託大立旅行社申請護照，並指認其名
    義之普通護照申請書上之照片，非其本人等語。並有扣案陳
    文良國民身分證及陳文祥照片8張、底片1張可證。並據證人
    闕隆生在警訊中證稱：陳文良之護照申請是乙○○委託代辦
    ，收取1600元，渠再委託大立旅行社幫忙收件。闕隆生並提
    出收帳記錄簿記載11月30日（83年）收1600元為憑。被告乙
    ○○雖否認知悉是冒用陳文良，惟查陳文祥於警訊供稱：「
    我是83年底當時因煙毒案件遭通緝，我就冒用我大哥陳文良
    之身分證冒名申請護照。我是經由一位阿淑姊（指林錦叔）
    介紹乙○○，就委託乙○○申辦護照」、「當時言明代價三
    十萬台幣」、「他保證證件絕對是真本」。陳文祥在原審法
    院並稱未在申請書簽名，且陳文祥在偵查中供稱：「他（指
    乙○○）知道（我用陳文良身分證），他知我被通緝」，「
    他保證可以護照來來去去」（見偵卷第 210頁）。於本院上
    訴審調查中亦供明伊有跟乙○○說伊想冒用伊哥哥的名義，
    並有告知伊是陳文祥，身分證是陳文良的等情（見本院上訴
    卷(二) 105頁）。查陳文祥與乙○○並無怨隙，應無故意誣攀
    之必要。足證陳文良名義之普通護照申請書係陳文祥、乙○
    ○基於犯意聯絡共同偽造及行使。且由乙○○假手不詳姓名
    者偽造「陳文良」署押，足以生損害於陳文良及外交部核發
    護照及管理之正確性。又上開護照及陳文祥之照片係由乙○
    ○基於乙○○上之關係而持有之物，嗣並未經陳文祥或陳文
    良取回，亦據陳文祥陳明在卷 (見本院上訴卷(二)第108頁)，
    自足認係為乙○○侵占入己。證人林錦叔雖於本院到庭證稱
    介紹陳文祥給被告乙○○辦理出國手續有講二、三萬元，但
    其亦表示僅介紹，其他事情均不知道，被告乙○○則另供稱
    介紹以後私下有與陳文祥見面，渠二人既私下聯繫，是否有
    另為三十萬元之約定，當非林錦叔所得知曉，故林錦叔上開
    證言，洵不足為有利被告之認定。
  (二)證人吳佳燕於警詢復證稱：85年 2月間，伊擬與同學蔡千美
    、葉文蕙赴香港旅遊，乃委託甲○○代辦簽證，伊與蔡、葉
    二女及甲○○約在臺北市○○○路口Ｄ＆ＤＫＴＶ唱歌，並
    討論出國事宜，遂由孫女駕車載蔡、葉二女返家拿取護照。
    伊原與孫女聯絡欲交其護照，但找不到孫女，旋經同學告知
    報載孫女涉及護照案，嗣雖找到孫女，其表示已將護照託他
    人辦理簽證，尚未辦妥，事後經多次催討，孫女均一再推拖
    ，某次在內湖麥當勞店，伊與蔡、葉二女及甲○○相約見面
    ，孫女表示要蔡、葉二女申報護照遺失，可支付每人一萬五
    千元，但未被接受等語（見偵卷第20頁反面、第 167頁反面
    至第 168頁、第165頁反面至166頁）。另證人蔡千美、葉文
    蕙亦均於警訊時證稱曾將護照交付甲○○，三人就此部分所
    證相同，足以採信。足見甲○○確有收受二本護照。至於證
    人蔡千美、葉文蕙雖於警訊時證稱係受甲○○恐嚇才交付護
    照云云，惟查其等護照遭不法使用，涉及其等是否亦涉刑責
    ，其等所證又和證人吳佳燕所證不同，是本院認其等被告涉
    恐嚇之證言不足採信。其等交付護照只是要辦簽證而已。應
    以吳佳燕之證言為可採。。
  (三)經本院前審向外交部領事事務局調取陳文良、葉文蕙、蔡千
    美等人護照，及該局檢送之前述三人之普通護照申請書影本
    (見原審卷(一)第 8頁以下、更一卷第67頁以下)，經核對各該
    護照內之照片部分，均與申請書內之照片不符，顯然均被以
    換貼照片之方法予以變造。又前述護照均蓋有「中華民國中
    正機場出境１９９６ＭＡＹ１８」之出境查驗文書，經本院
    前審函請內政部警政署航空警察局鑑識，據該局函復以各該
    護照之持照人均無於85年 5月18日出境之紀錄，上述中正機
    場出境查驗辨識印均屬偽造，及護照基本頁之相片均有換貼
    痕跡，所覆蓋之防偽膜均經變造，有該局93年 5月24日查鑑
    字第0930050001號證照鑑驗通知書在卷可稽。
  (四)經查驗前述外交部領事事務局檢送之護照，均有加拿大簽證
    。並有內政部警政署刑事警察局調到陳文良等三人名義之前
    開加拿大短期入境簽證申請表在卷可稽（見偵卷59頁至64頁
    ）。陳文祥稱渠未委託乙○○申辦加拿大簽證，葉文蕙、蔡
    千美亦稱未申辦加拿大簽證，則上開簽證申請表出於偽造，
    申請表內之署押亦出於偽造。經核對上開簽證申請表上之照
    片，與前開普通護照申請書上之照片相同，而與護照上之相
    片不同，據此亦足認本件係先行使偽造私文書冒名申請簽證
    後，再變造護照。被告乙○○、甲○○雖稱未偽造簽證申請
    表。惟依護照之流用情形，可認係「王文彬」犯罪集團之人
    所偽造，被告乙○○、甲○○分別提供護照及照片供「王文
    彬」犯罪集團冒用，則「王文彬」等人將持以申請簽證，並
    為使持用護照之人不被識破，則必將變造護照，此為被告乙
    ○○、甲○○所明知，是其二人對「王文彬」等人偽造加拿
    大簽證申請表而行使及變造護照並行使之行為，自屬有犯意
    之聯絡。
  綜上所述，本件事證明確，被告等上開所辯，無非事後卸責之
  詞，不足採信，其等犯行洵堪認定，應依法論科。
四、核被告乙○○所為係犯刑法第216條、第210條之行使偽造私
    文書罪、第214條之使公務員登載不實罪、第335條第 1項之
    普通侵占罪。被告甲○○所為係犯第216條、第210條之行使
    偽造私文書罪。被告乙○○就偽造陳文良名義普通護照申請
    書及使外交部領事事務局公務員登載不實等部分犯行，與陳
    文祥有犯意聯絡及行為分擔，均為共同正犯，被告乙○○、
    甲○○分別就偽造並行使陳文良、葉文蕙與蔡千美名義加拿
    大短期入境簽證申請表私文書之犯行，與「王文彬」犯罪集
    團之間，分別有犯意聯絡並推由他人實施，各為共同正犯。
    被告等先後行使偽造私文書之犯行，時間緊接，罪名同一，
    顯係基於概括犯意反覆為之，為連續犯應以一罪論，並加重
    其刑。被告乙○○所犯各罪間，有方法結果之牽連關係，應
    依刑法第55條規定，從較重之刑法第216條、210條之行使偽
    造私文書罪處斷。被告二人所犯以上偽造印文及署押為偽造
    文書之部分行為，偽造之低度行為為行使之高度行為所吸收
    ，均不另論罪。被告乙○○利用不詳姓名之成年人、闕隆生
    、王忠顯等人分別偽造署押或偽造私文書或行使偽造私文書
    ，均為間接正犯。本件起訴法條雖僅認被告係犯刑法第 216
    條、第 212條之罪，惟依起訴事實，應認被告並犯有刑法第
    216條、第210條之行使偽造私文書罪，本院不受起訴書漏載
    法條之拘束，因此本件亦不生變更起訴法條之問題，合予說
    明。查被告乙○○除起訴書所載冒名申請加拿大簽證之行使
    偽造私文書罪行外，其他犯行未經起訴書敘及，惟其他部分
    與起訴並經認有罪部分有裁判上一罪之關係，為起訴效力所
    及，應併予審理。被告乙○○於80年間犯偽造文書罪，經本
    院判處有期陡刑六月，於82年 7月22日執行完畢，有本院被
    告全國前案記錄表可稽，五年內再犯本件有期徒刑以上之罪
    ，為累犯，應依法加重其刑，並與前開加重遞加之。原審論
    處被告等罪刑，本非無見，惟查：原判決認被告等於中華民
    國領域外之行使變造護照行為，亦適用我國刑法論究；並認
    被告等亦有共同偽造中正機場出境章戳之準公文書之行為，
    而予論罪，且僅論以偽造準私文書罪；又被告等應僅就其等
    分別交付「王文彬」犯罪集團之護照部分之行使及偽造文書
    之犯行，負共同正犯之責，對非渠等所交付之護照之部分，
    因不在其等分別共同犯意之聯絡範圍，應不負共同正犯之責
    ，原判決誤認其等就「王文彬」犯罪集團所為本件有行使偽
    造文書之犯行，均應負共同正犯之責，尚有違誤。被告乙○
    ○、甲○○上訴否認犯罪，雖無理由；檢察官上訴意旨以被
    告乙○○另有向他人收購護照提供陳榮得等人變造護照，而
    與本件有連續犯關係，應一併審理而指摘原判決不當云云，
    然本件被告乙○○並未論以變造或行使變造護照罪名，且與
    上訴意旨所載之犯罪時間相隔已遠，犯罪形態復異，難認其
    有裁判上一罪之關係，既未經起訴，即無從併予審理，所為
    上訴雖亦應認無理由，惟原判決既有如上可議之處，仍屬無
    可維持，自應由本院將被告二人部分撤銷改判，爰審酌被告
    乙○○、甲○○犯罪動機、目的、手段、所生危害、犯後態
    度等一切情狀，分別量處如主文所示之刑。被告等行為後，
    刑法第41條有關易科罰金之規定已於90年 1月間修正施行，
    比較新舊法，以修正後之規定有利於被告，爰依修正後之規
    定，並諭知易科罰金之折算標準。外交部領事事務局存檔之
    陳文良名義普通護照申請書內、陳文良護照上偽造之陳文良
    署押各 1枚；加拿大駐臺北貿易辦事處存案之「加拿大短期
    入境簽證申請表」內，偽造之陳文良、葉文蕙、蔡千美等署
    押各 1枚，均應依法分別對被告宣告沒收。另變造之陳文良
    、葉文蕙、蔡千美等人護照應已交外交部領事事務局依規定
    處分，各該護照內變造部分無諭知沒收必要。
五、公訴意旨略以：被告乙○○、甲○○與林威光（同案判決確
    定）均從事代辦護照申請業務，竟與不詳姓名之人意圖謀取
    不法之利益，將渠所持有客戶陳文良、蔡千美、葉文蕙及鍾
    文昌、黃順祿等人委託辦理出國手續需用之中華民國人民之
    護照，換貼他人照片於護照上變造使用。嗣與柬埔寨男子「
    王文彬」及周全、胡朝翔基於犯意之聯絡，共同利用變造之
    鍾文昌、黃順祿、陳文良、蔡千美、葉文蕙及由不詳姓名之
    人所變造之謝世忠、蘇建隆、姚亞玲、余世禮等人之中華民
    國護照，在臺灣申請加拿大簽證後，由「王文彬」事先找妥
    欲赴加拿大之 9位大陸人民，並提供上開變造之護照，於85
    年 5月17日胡朝翔先赴泰國與「王文彬」會合，言明代價一
    天150元美金，將9位大陸人士帶到加拿大交與不詳身分之加
    國人士，嗣於85年5月18日即由「王文彬」在越南金邊將9位
    不詳姓名之大陸人士交與胡朝翔，由胡朝翔帶團於 5月22日
    抵越南河內，與周全會合，由周全給予大陸人士由河內赴加
    拿大之機票，於當日欲搭機赴加國時，為航空人員發覺有異
    ，報警查獲，因認被告等人涉犯刑法第216條、第212條之罪
    嫌云云。
  (一)按事實之認定，應憑證據，如未能發現相當證據，或證據不
    足以證明，自不能以推測或擬制之方法，以為裁判基礎；又
    認定不利於被告之事實，須依積極證據，苟積極證據不足為
    不利於被告事實之認定時，即應為有利於被告之認定，更不
    必有何有利之證據。又認定犯罪事實所憑之證據，雖不以直
    接證據為限，間接證據亦包括在內；然而無論直接或間接證
    據，其為訴訟上之證明，須於通常一般之人均不致有所懷疑
    ，而得確信其為真實之程度者，始得據為有罪之認定，倘其
    證明尚未達到此一程度，而有合理之懷疑存在時，事實審法
    院復已就其心證上理由予以闡述，敘明其如何無從為有罪之
    確信，因而為無罪之判決，尚不得任意指為違法。最高法院
    分別著有40年度台上字第86號、30年度上字第 816號、76年
    台上字第4986號判例可參。公訴人指控被告乙○○、甲○○
    有變造護照及共同行使變造之護照之犯行，無非係以被害人
    蔡千美、葉文蕙、陳文良、黃順祿、謝世忠、鍾文昌、蘇建
    隆、姚亞玲、余世禮等人指訴，並有變造之護照影本、入出
    境許可申請書等資料為主要論據。惟訊據被告乙○○、甲○
    ○均堅決否認此部分犯行。
  (二)經查：
    １、本件變造護照所換貼之照片為中國人陸人民，且係由「
        王文彬」在金邊付託給胡朝翔，而其犯罪時間又經認係
        在申請加拿大簽證後變造，因此應認係在我國領域外之
        泰國曼谷變造及偽造，且係由「王文彬」或其同夥之人
        為之，故雖可認被告乙○○、甲○○就此與「王文彬」
        等人有犯意聯絡，惟此部分既係在中華民國領域外犯之
        ，核所為係犯刑法第216條、第212條之罪，並不屬於刑
        法第5條、第7條所定適用於中華民國領域外犯罪之罪，
        自不能對被告乙○○、甲○○適用刑法處罰。
    ２、被告乙○○、甲○○對「王文彬」等人偽造加拿大簽證
        申請表而行使及變造護照並行使之行為，雖有犯意之聯
        絡。至於「王文彬」等人偽造前開中正機場出境章準公
        文書部分，依常情渠等交付護照時，雖明知將被變造以
        行使，然未必係持至國外始予行使，而有偽造出境章戳
        之必要，且遍核全卷亦無證據足認其二人知情，故此部
        分應不足認其二人有犯意聯絡，自不負共犯之刑責。又
        本件「王文彬」犯罪集團所偽造並行使之簽證申請書及
        偽造之護照，雖有九份，惟被告二人僅分別就渠等所提
        供之陳文良、葉文蕙、蔡千美部分負共犯之責，對其餘
        部分不應令其亦負刑責，附此敘明。
    ３、上開各項，部分已經起訴，部分未經起訴，而起訴部分
        因與前開有罪部分有裁判上一罪之關係，故均不另為無
        罪之諭知。
據上論斷，應依刑事訴訟法第369條第1項前段、第364條、第299
條第1項前段、刑法第2條第1項、第28條、第56條、第216條、第
210條、第214條、第335條第1項、第55條、第47條、第41條第 1
項前段、第219條、罰金罰鍰提高標準條例第1條前段、第 2條，
判決如主文。
本案經檢察官張秋雲到庭執行職務。
中    華    民    國    95    年    4     月    13    日
                  刑事第十一庭審判長法  官  張連財
                                    法  官  林明俊
                                    法  官  楊照男
以上正本證明與原本無異。
如不服本判決，應於收受送達後十日內向本院提出上訴書狀，其
未敘述上訴之理由者並得於提起上訴後十日內向本院補提理由書
（均須按他造當事人之人數附繕本）。
                                    書記官  陳秋雄
中    華    民    國    95    年    4     月    13    日
附錄：本案論罪科刑法條全文
中華民國刑法第210條
偽造、變造私文書，足以生損害於公眾或他人者，處五年以下有
期徒刑。
中華民國刑法第214條
明知為不實之事項，而使公務員登載於職務上所掌之公文書，足
以生損害
於公眾或他人者，處三年以下有期徒刑、拘役或五百元以下罰金
。
中華民國刑法第216條
行使第條至第條之文書者，依偽造、變造文書或登載不實事項或
使登載不實事項之規定處斷。
中華民國刑法第335條
意圖為自己或第 3 人不法之所有，而侵占自己持有他人之物者，
處五年以下有期徒刑、拘役或科或併科 1000 元以下罰金。
前項之未遂犯罰之。


司法院資訊處製作；財團法人民間司法改革基金會備份。
